最高法院刑事判決　　　　　　九十四年度台上字第一九一四號
　　上　訴　人　乙○○
　　　　　　　　　　　　路19.
　　　　　　　　　　　　（另案在台灣高雄第二監獄執行中）
　　　　　　　　甲○○
　　　　　　　　　　　　26巷.
　　　　　　　　　　　　（另案在台灣高雄監獄執行中）
　　　　　　　　丙○○
　　　　　　　　　　　　（另案在台灣高雄監獄執行中）
上列上訴人等因殺人未遂等罪案件，不服台灣高等法院高雄分院
中華民國九十四年一月四日第二審判決（九十三年度上訴字第一
一三一號，起訴案號：台灣高雄地方法院檢察署九十二年度偵字
第一六二八四、一九○五七號），提起上訴，本院判決如下：
    主  文
原判決關於乙○○、甲○○、丙○○殺人未遂部分均撤銷，發回
台灣高等法院高雄分院。
其他上訴駁回。
    理  由
一、撤銷發回部分（即乙○○、甲○○、丙○○殺人未遂部分）
：
本件原判決認定：上訴人乙○○於民國八十五年間，因違反肅清
煙毒條例、槍砲彈藥刀械管制條例及麻醉藥品管理條例案件，分
別經第一審法院判處有期徒刑三年二月、一年八月、五月，並定
應執行刑為有期徒刑五年，於九十年十一月二十六日假釋出監付
保護管束，應至九十五年二月十一日始假釋期滿；上訴人甲○○
於八十五年間，因違反麻醉藥品管理條例案件，經第一審法院判
處有期徒刑一年八月確定，於八十九年六月二十六日縮刑期滿執
行完畢，均不知悔改。上訴人乙○○於九十二年一月初某日，在
高雄市前鎮區草衙地區，以新台幣（下同）十萬元之代價，向綽
號「阿勇」姓名年籍不詳之男子，購買仿貝瑞塔（ＢＥＲＥＴＴ
Ａ）廠八四型半自動手槍製造之金屬玩具手槍換裝土造金屬槍管
及土造金屬撞針改造而成具有殺傷力之改造手槍一枝（槍枝管制
編號：0000000000號，含彈匣二個）及口徑九ＭＭ制
式子彈截短彈殼長度改造而成具有殺傷力之子彈十六發，未經許
可而持有之（其非法持有槍、彈部分業經第一審判刑確定）。上
訴人丙○○則於九十二年五月中旬，在高屏大橋旁以二十三萬元
向綽號「吉普」之姓名年籍不詳男子，購買具有殺傷力之改造手
槍一枝及具有殺傷力之子彈五十發（改造手槍及剩餘之子彈未扣
案），未經許可而持有之；上訴人甲○○亦於九十二年五月下旬
，在高雄縣大樹鄉，以五十五萬元向姓名年籍不詳之男子，購買
仿美國ＩＮＧＲＡＭ廠Ｍ１１型口徑九ＭＭ衝鋒槍製造之仿造制
式衝鋒槍一枝（含彈匣一個，槍枝管制編號000000000
0號）及制式口徑九ＭＭ子彈五十發，未經許可而持有之（以上
二人未經許可持有槍彈部分均經原審判處罪刑，復經本院駁回其
第三審上訴─詳如後述）。嗣於九十二年六月二十六日晚上十一
時五十分許，上訴人丙○○持其所有上開購得之手槍一枝及子彈
數發；上訴人甲○○則持上開衝鋒槍一枝及制式子彈數發，由丙
○○駕駛自用小客車搭載甲○○，行經高雄縣大寮鄉○○路與萬
丹路口，適遇上訴人乙○○駕駛車牌號碼Ｅ五─一七八七號自用
小客車搭載其女友簡偵宜，上訴人甲○○、丙○○明知乙○○駕
駛之小客車內有郭、簡等二人，如持槍朝車內射擊，可能擊中車
內之人，而造成死亡之結果，因前受乙○○持槍射擊恐嚇致生不
滿（此部分亦已判刑確定），竟另行起意，共同基於殺人之不確
定故意，分別持槍恣意對該車掃射，並一路以時速一百八十公里
以上之速度沿路追逐乙○○所駕駛之小客車，前後共射擊二十餘
發。上訴人乙○○亦明知朝他人車內射擊，可能擊中造成車內之
人死亡結果，亦基於不確定殺人之故意，持上開改造之具有殺傷
力之手槍對丙○○所駕駛之車輛還擊一槍，雙方追逐至高雄縣大
寮鄉○○路與光明路口之全國加油站前，上訴人乙○○所駕駛之
自用小客車不慎撞上正在該路口等待紅燈由盧應俊所駕駛車牌號
碼六Ｕ─八○○○號自用小客車，該車再撞擊前方由陳連清所駕
駛車牌號碼ＵＸ─六九九八號自用小客車。乙○○於車輛撞擊後
，上訴人丙○○、甲○○所駕駛之小客車自旁邊經過，再對其駕
駛之小客車射擊二發，於駛至前方丁字路口右轉往高屏大橋方向
逃逸。上訴人乙○○則下車持手槍朝甲○○、丙○○所駕駛自用
小客車射擊二至三發，後見甲○○、丙○○駕車遠離後，隨即與
簡偵宜棄車逃逸。嗣於九十二年八月一日下午四時二十分許，上
訴人乙○○在高雄市○○區○○路五三○號之二處為警查獲，並
扣得改造之具有殺傷力仿貝瑞塔八四型手槍一枝、彈匣二個及由
口徑九ＭＭ制式子彈截短彈殼長度改造具有殺傷力之子彈十四發
（試射五發，剩餘九發）；上訴人甲○○於九十二年八月五日零
時三十分許，經警在其高雄縣鳳山市○○路一九六之二號四樓拘
提到案，帶同警方前往高雄縣大寮鄉○○村○○街二十六巷三十
五號其住處內，起出仿美國ＩＮＧＲＡＭ廠Ｍ１１型口徑九ＭＭ
衝鋒槍製造之仿造制式衝鋒槍一枝（含彈匣一個，槍枝管制編號
0000000000號）及制式口徑九ＭＭ子彈四十一發（試
射三發，剩餘三十八發）及不具殺傷力之土造子彈二發；九十二
年八月五日晚上八時三十分許，經警在高雄縣大寮鄉○○村○○
段潮州寮六一八二─○○○六地號上貨櫃屋內，拘提上訴人丙○
○到案，其所有之前開改造手槍及子彈，則因其知悉乙○○遭查
獲後，於九十二年八月一日晚上十時許，將該改造手槍連同彈匣
一個、子彈十一發，丟棄在高雄縣大寮鄉萬大橋下高屏溪，致未
能起獲等情。因而維持第一審論上訴人乙○○以殺人未遂罪，判
處有期徒刑伍年貳月，諭知扣案之仿ＢＥＲＥＴＴＡ廠八四型半
自動手槍製造之金屬玩具手槍改造之手槍壹枝（槍枝管制編號：
0000000000號，含彈匣貳個）及口徑玖ＭＭ制式子彈
玖顆沒收；論上訴人丙○○以共同殺人未遂罪，判處有期徒刑柒
年，諭知扣案之仿美國ＩＮＧＲＡＭ廠Ｍ壹壹型口徑玖ＭＭ衝鋒
槍製造之制式衝鋒槍壹枝（含彈匣壹個，槍枝管制編號0000
000000號）及制式口徑玖ＭＭ子彈參拾捌顆均沒收；論上
訴人甲○○以共同殺人未遂，累犯罪，判處有期徒刑柒年陸月，
諭知扣案仿美國ＩＮＧＲＡＭ廠Ｍ壹壹型口徑玖ＭＭ衝鋒槍製造
之制式衝鋒槍壹枝（含彈匣壹個，槍枝管制編號0000000
000號）及制式口徑玖ＭＭ子彈參拾捌顆均沒收之判決。駁回
上訴人等在第二審之上訴，固非無見。
惟查：（一）科刑之判決書其所載之事實及理由必須互相適合，
否則即屬理由矛盾，其判決當然違背法令。又按刑法第十三條第
一項及第二項所規範之犯意，學理上稱前者為希望主義或直接故
意，後者稱不確定故意或間接故意，二者之區隔為前者乃行為者
明知並有意使其發生，故對於行為之客體及結果之發生，皆有確
定之認識，並促使其發生；後者為行為者對於行為之客體或結果
之發生，並無確定之認識，但若其發生，亦與其本意相符。本件
原判決事實認定：上訴人甲○○、丙○○明知上訴人乙○○駕駛
之小客車內有其及女友簡偵宜二人，持槍朝車內射擊，可能射擊
中車內之人，而造成死亡之結果，……竟另行起意，共同基於殺
人之不確定故意，分別持槍恣意對該車掃射，並一路以時速一百
八十公里以上之速度沿路追逐上訴人乙○○所駕駛之小客車，前
後共射擊二十餘發；上訴人乙○○亦明知朝車內射擊反擊，可能
擊中造成車內之人死亡之結果，亦基於不確定殺人之故意，持上
開改造之具有殺傷力仿貝瑞塔八四型手槍對上訴人丙○○所駕駛
之車輛還擊一槍等情（見原判決第三頁事實二、第四至九行、第
四頁第一、二行）。如果無訛，係認上訴人等三人均分別基於「
不確定之殺人故意」。惟理由則說明：按持槍朝有人駕駛之小客
車內射擊，顯然足以射擊到車內人員之身體，並造成死亡之結果
，為一般稍有知識之成年人所知悉，上訴人乙○○於駕駛小客車
遭丙○○、甲○○追逐時，由車內經後擋風玻璃朝丙○○駕駛之
小客車內射擊，於行駛至高雄縣大寮鄉○○路與鳳屏路口撞及前
方小客車後，猶下車朝丙○○正駛離之小客車射擊二至三發，以
上訴人乙○○之年齡、智識，應知以手槍朝行駛中之小客車射擊
，足以射擊到車內人員，並對人體會發生嚴重之危害，「有致人
於死之可能」，上訴人乙○○仍執意為之，對該小客車內開槍，
足見上訴人乙○○係以丙○○、甲○○縱發生死亡之結果亦不惜
為之之心態而射擊；另依上訴人甲○○、丙○○之年齡、智識，
應知以衝鋒槍及改造手槍，接續向行駛之小客車內射擊，極易射
擊到車內人員，對人體會發生嚴重之危害，有致人於死之可能，
上訴人甲○○與丙○○仍執意為之，且沿路以時速一百八十公里
之高速追逐，射擊約二十餘發，於乙○○撞擊前方車輛後，上訴
人甲○○與丙○○猶射擊乙○○之小客車二發，其二人有致乙○
○於死之決意及犯意聯絡甚明，上訴人甲○○持有制式衝鋒槍及
子彈，並與丙○○共持具有殺傷力之改造手槍及子彈，「基於殺
人之故意」，追逐、射擊乙○○、簡偵宜之犯行甚明云云（以上
見原判決第八頁第二至十行、第十七頁《五》第一至七行）。依
前開說明，上訴人等三人對於行為之客體及結果之發生，似非無
確定之認識，並均有意使其發生，顯具殺人之直接故意。其事實
之認定及理由之說明即不相一致，自有判決理由矛盾之違背法令
。又依原判決所指，上訴人甲○○、丙○○先受乙○○持槍射擊
恐嚇致生不滿，於案發當日竟各持手槍一枝（按上訴人甲○○係
持衝鋒槍）、子彈各五十發，前後對乙○○座車射擊二十餘發；
而上訴人乙○○亦持改造手槍一枝及子彈十六發，先後對丙○○
、甲○○座車射擊三、四發，以上訴人等三人所持之槍、彈威力
非小，如對人射擊，當致人於死，其三人對於行為之客體及結果
之發生，應為自始所能認識，竟仍決意為之，則彼等三人究竟基
於何種故意而為，亦非無探求餘地，原判決未細心勾稽，遽行論
斷，亦難謂無適用法則不當之違誤。（二）原判決事實記載：上
訴人乙○○於九十二年一月初某日，在高雄市前鎮區草衙地區，
以十萬元之代價，向綽號「阿勇」之姓名年籍不詳之男子購買之
仿貝瑞塔（ＢＥＲＥＴＴＡ）廠八四型半自動手槍製造之金屬玩
具手槍換裝土造金屬槍管及土造金屬撞針改造而成具有殺傷力之
改造手槍一枝（槍枝管制編號：0000000000號，含彈
匣二個）及口徑九ＭＭ制式子彈截短彈殼長度改造而成具有殺傷
力之子彈十六顆，未經許可持有之。……其明知朝車內射擊反擊
，……持上開改造之具有殺傷力仿貝瑞塔八四型手槍對丙○○所
駕駛之車輛還擊一槍。……其下車再持手槍朝甲○○與丙○○所
駕駛自用小客車射擊二至三發，……。嗣於九十二年八月一日下
午四時二十分許，上訴人乙○○在高雄市○○區○○路五三○號
之二處為警查獲，並扣得改造之具有殺傷力仿貝瑞塔八四型手槍
一枝、彈匣二個及由口徑九ＭＭ制式子彈截短彈殼長度改造具有
殺傷力之子彈十四發（見原判決第三頁第一、二行、第四頁第一
、二、七、八、十一、十二行）。上訴人乙○○既購得子彈十六
發，案發當時先後射擊三至四發（一次射擊一發，另一次射擊二
至三發），則其所剩餘之子彈應為十二、三發，嗣後竟為警查扣
子彈十四發，並予以宣告沒收（試射五發，餘九發），究竟實情
如何，原判決未予究明，其事實之認定即有違誤。（三）科刑判
決所認定之事實，與其所採用之證據不相適合，即屬證據上理由
矛盾。其認定事實與卷證資料不符，亦有證據上理由矛盾之違誤
。原判決事實認定：上訴人甲○○……購買制式口徑九ＭＭ子彈
五十發，未經許可而持有之。……，前後共射擊二十餘發；……
將上訴人甲○○拘提到案，並帶同警方起出制式口徑九ＭＭ子彈
四十一發及不具殺傷力之土造子彈二發（見原判決第三頁五至九
行、最後一行、第四頁倒數第二至七行）。如果不虛，則上訴人
甲○○當日應係射擊七至九發子彈，與其於偵查中所供：以小烏
茲開十幾槍等語（見九十二年度偵字第一六二八四號卷第一一三
頁反面最後一行），互不相符。而上訴人丙○○於警詢及偵查中
均供述：其亦射擊七、八槍（見同上偵查卷第三十九頁第一行、
第一一四頁反面第一行），依上開卷內訴訟之證據資料顯示，上
訴人洪、陳二人當日射擊之子彈數量合計應在十四至十七發，與
原判決事實所認定其二人共射擊二十餘發亦不相合。且原判決復
未詳細說明上訴人洪、陳二人前後共射擊二十餘發之依據，顯有
判決證據上理由矛盾之違誤。以上或為上訴意旨所指摘，或為本
院得依職權調查之事項，應認原判決此部分有撤銷發回之原因。
二、上訴駁回部分（即甲○○、丙○○未經許可持有槍、彈部分
）：
（一）甲○○部分：
按刑事訴訟法第三百七十七條規定，上訴於第三審法院，非以判
決違背法令為理由，不得為之。是提起第三審上訴，應以原判決
違背法令為理由，係屬法定要件。且必須依據卷內資料為具體指
摘，並足據以辨認原判決已具備違背法令之形式，始屬相當。如
果上訴理由書狀並未依據卷內訴訟資料，具體指摘原判決不適用
何種法則或如何適用不當，或所指摘原判決違法情事，顯與法律
規定得為第三審上訴理由之違法情形，不相適合時，均應認其上
訴為違背法律上之程式，予以駁回。本件原判決維持第一審論上
訴人甲○○以未經許可，持有衝鋒槍，累犯罪，判處有期徒刑陸
年，併科罰金伍拾萬元，並諭知罰金如易服勞役之折算標準暨扣
案之仿美國ＩＮＧＲＡＭ廠Ｍ壹壹型口徑玖ＭＭ衝鋒槍製造之制
式衝鋒槍壹枝（含彈匣壹個，槍枝管制編號000000000
0號）及制式口徑玖ＭＭ子彈參拾捌顆均沒收之判決，駁回上訴
人甲○○在第二審之上訴。係依憑其於警詢、偵查、第一審、原
審審理時供認未經許可，持有上開衝鋒槍、子彈不諱，核與同案
被告丙○○於警詢、偵查及原審審理時供述之情節相符，並參酌
扣案美國ＩＮＧＲＡＭ廠Ｍ１１型口徑九ＭＭ衝鋒槍製造之仿造
制式衝鋒槍一枝（含彈匣一個，槍枝管制編號00000000
00號）及制式口徑九ＭＭ子彈四十一發（試射三發，剩餘三十
八發），且上開扣案之槍、彈經送內政部警政署刑事警察局鑑定
結果認：上開烏茲衝鋒槍一枝（含彈匣一個，槍枝管制編號00
00000000號）係仿美國ＩＮＧＲＡＭ廠Ｍ１１型口徑九
ＭＭ衝鋒槍製造之仿造衝鋒槍，機械性能良好，具有殺傷力；而
送鑑四十一發子彈，經試射三發，認係口徑九ＭＭ制式子彈，均
具有殺傷力。且上開衝鋒槍為仿美國原廠製造之衝鋒槍，非由玩
具槍改造或土造而成，係屬槍砲彈藥刀械管制條例第四條第一項
第一款所稱之「衝鋒槍」等情，有內政部警政署刑事警察局九十
二年九月三十日刑鑑字第○九二○一五四二四二號槍彈鑑定書及
內政部九十三年三月三十日內授警字第○九三○○七五五一○號
函等證據資料，而為論斷，已詳敘其所憑之證據及認定之理由。
從形式上觀察，原判決並無違法之情形存在。其上訴意旨略稱：
其一經警方逮捕後，即已坦承不諱，就此部分之犯後態度良好，
但原判決並未依刑法第五十七條審酌其犯後之態度，即有違背罪
刑相當之原則云云。惟查：量刑輕重係屬事實審法院得依職權自
由裁量之事項，茍已斟酌刑法第五十七條各款所列情狀而未逾法
定刑度，即不得遽指為違法。原判決業已審酌上訴人甲○○未經
許可持有衝鋒槍，造成社會治安潛在危險，且持以沿途射擊，嚴
重危害社會治安等犯罪動機、目的、手段等刑法第五十七條各款
所列之情狀，量處有期徒刑六年，既未逾越法定刑之範圍，又無
濫用量刑權限之情形，即難遽指為違法。其上訴違背法律上之程
式，應予駁回。
（二）丙○○部分：
查第三審上訴書狀，應敘述上訴之理由，其未敘述者，得於提起
上訴後十日內補提理由書於原審法院，已逾上述期間，而於第三
審法院未判決前仍未提出上訴理由書狀者，第三審法院應以判決
駁回之，刑事訴訟法第三百八十二條第一項、第三百九十五條後
段規定甚明。本件上訴人丙○○不服原判決論處其未經許可，持
有可發射子彈，具有殺傷力之改造手槍罪刑，於九十四年一月十
七日提起上訴，嗣於九十四年一月二十四日補提上訴理由狀，惟
均未就此部分敘述理由，迄今逾期已久，於本院未判決前仍未提
出，依上開規定，其此部分之上訴自非合法，應予駁回。
據上論結，應依刑事訴訟法第三百九十七條、第四百零一條、第
三百九十五條，判決如主文。
中　　華　　民　　國　九十四　年　　四　　月　 十五 　日
                      最高法院刑事第七庭
                          審判長法官  林　增　福
                                法官  邵　燕　玲
                                法官  張　清　埤
                                法官  陳　世　雄
                                法官  陳　朱　貴
      本件正本證明與原本無異
                                      書  記  官
中　　華　　民　　國　九十四　年　　四　　月　二十二　日
                                                      Ｃ
